【裁判字號】    92,上易,909
【裁判日期】    920716
【裁判案由】    竊佔
【裁判全文】
臺灣高等法院高雄分院刑事判決                    九十二年度上易字第九九號
    上  訴  人  台灣高雄地方法院檢察署檢察官
    被      告  甲○○
右上訴人因被告竊佔案件，不服台灣高雄地方法院九十二年度易字第五六一號中華民
國九十二年四月三十日第一審判決（起訴案號：台灣高雄地方法院檢察署九十一年度
偵字第一五八○四號），提起上訴，本院判決如左：
    主  文
原判決撤銷。
甲○○被訴竊佔如附圖Ａ部分無罪，其餘被訴部分公訴不受理。
    理  由
一、公訴意旨略以：被告甲○○明知坐落高雄市○○區○○段一小段第一一五九、一
    一六○號土地及其上建物即門牌高雄市○○區○○路三七九巷三號之一，係乙○
    ○所有之土地及房屋，詎其竟意圖為自己不法之利益，於民國八十八年五月間之
    某日起，竊佔乙○○所有之前揭土地及房屋（竊佔之土地及房屋面積詳如附圖所
    示），供己使用，並於民國九十年八、九月間在前揭房屋搭蓋鐵皮屋頂，經乙○
    ○迭次請求搬遷，均置之不理。認被告甲○○觸犯刑法第三百二十條第二項之竊
    佔罪嫌。
二、公訴人認被告甲○○犯竊佔罪，係以被告於八十七年七月至八十八年三月其住居
    處水電較少或未曾用水電，係中斷佔用系爭土地為論據。訊據被告甲○○固坦承
    坐落高雄市○○區○○段一小段第一一五九、一一六○號土地及其上建物即門牌
    高雄市○○區○○路三七九巷三號之一中之附圖所示Ａ部分房屋，係告訴人乙○
    ○所有之事實不諱，惟否認有竊佔犯行，辯稱：我自小住居在該處，即已住居該
    處長達四、五十年以上，該房屋為我父母所興建，後附圖所示Ａ部分房屋因遭法
    院拍賣，而為告訴人買受，我即未住居附圖所示Ａ部分房屋，而住居在附圖所示
    Ｃ、Ｄ部分房屋，復於八十七、八十八年間，我雖在外工作而未居住該屋，並當
    時我子女係住在我妻妹洪秋菊住處，但衣物、家具及電器等物品仍置放在該處，
    並未搬離，又於九十年八、九月間，因附圖所示Ｃ、Ｄ部分房屋漏水，我經乙○
    ○同意，始將前開房屋屋頂更換為鐵皮屋頂等語。
三、按犯罪事實應依證據認定之，無證據不得推定其犯罪事實，刑事訴訟法第一百五
    十四條定有明文。次按案件時效已完成者，應為不起訴之處分，曾為不起訴之處
    分，而違背第二百六十條之規定再行起訴者，應諭知不受理之判決，刑事訴訟法
    第二百五十二條第二款、第三百零三條第四款亦定有明文。並竊佔罪之追訴權時
    效期間，依刑法第八十條第一項第二款規定為十年。又按認定犯罪事實所憑之證
    據，雖不以直接證據為限，間接證據亦包括在內；然而無論直接或間接證據，其
    為訴訟上之證明，須於通常一般之人均不致有所懷疑，而得確信其為真實之程度
    者，始得據為有罪之認定，最高法院七十六年台上字第四九八六號著有判例可資
    參照。
四、經查：
  (一)系爭坐落高雄市○○區○○段一小段第一一五九、一一六○號土地，屬告訴人乙
    ○○所有，而其上建物即門牌高雄市○○區○○路三七九巷三號之一房屋，則為
    被告之父母於日據時代所興建。於七十五年間，因附圖所示Ａ部分房屋遭法院拍
    賣，而為告訴人所買受，被告至少在四、五十年前已居住在該處，並被告確有於
    九十年八、九月間，將附圖所示Ｃ、Ｄ部分房屋屋頂更換為鐵皮屋頂，現仍住居
    使用附圖所示Ｂ、Ｃ、Ｄ部分等事實，業據被告於警訊及偵、審時供承不諱，核
    與證人即告訴人乙○○於偵查、及證人即告訴代理人李丙欽於偵查及原審法院審
    理時證述之情節大致相符，告訴人代理人李丙欽（告訴人之子）於本院審理時亦
    稱：「系爭土地的取得是繼承的，我祖母五、六十年前同意讓被告之先人蓋房子
    ，民國七十幾年間，他哥哥因為經營不善房屋被拍賣，：：：」等語，且有系爭
    土地所有權狀影本、土地登記謄本各二紙、台灣高雄地方法院民事強制執行案款
    收據、高雄市稅捐稽處七十七年度契稅繳款書、高雄市政府地政處鹽埕地政事務
    所土地複丈成果圖、及現場照片十八張等附卷可稽，復有台灣高雄地方法院檢察
    署九十一年五月七日勘驗筆錄、九十一年十一月十四日履勘現場筆錄暨電錶、水
    錶照片、及原審法院九十二年四月七日勘驗筆錄、現場照片三張等附卷可按。是
    此部分之事實，堪信為真實。是就本件爭執所應審究者，應係被告是否有於八十
    七、八十八年間放棄原佔有狀態，即中斷佔用系爭房地，後於八十八年五月間之
    某日，重新為佔用行為。
  (二)依前揭房屋申請使用之電號（分別為00000000000號及00000000000號）所示，前
    揭房屋自八十七年七月起至八十八年三月間止，00000000000號使用之電量度數
    分別為９、１、０、０、０度、00000000000號使用之電量度數為０、１、３、
    ０、４度，而八十七年七月之前或八十八年三月之後之使用電量度數，均較上揭
    時期為多，此有台灣電力股份有限公司高雄區營業處九十一年十二月十九日Ｄ高
    雄字第○九一一二○○二八○─一號函暨所附用電資料表附卷可按。並依前揭房
    屋申請使用之水號（00000000000號）所示，前揭房屋自八十六年九月起至八十
    八年七月止，使用自來水之水費均在四十、五十元左右，八十六年九月之前或八
    十八年七月之後之水費，明顯較上揭時期為多，亦有台灣省自來水股份有限公司
    第七區管理處高雄服務所九十一年十二月十九日九十一台水七高服計字第四七三
    一號函暨所附水費明細十六張附卷足憑。況被告於原審法院審理時亦自承其於八
    十七、八十八年間，未住居該處，亦無人住居該處等情，核與證人即被告之妻妹
    洪秋菊於原審法院審理時證述之情節大致相符。準此，足認被告於八十七、八十
    八年間，並未住居在系爭房地乙節甚明。又被告於偵查及原審法院審理時辯稱：
    於八十七、八十八年間，我雖在外工作而未居住該處，當時我子女係住在我妻妹
    洪秋菊住處，但衣物、家具及電器等物品仍置放在該處，並未搬離云云。證人即
    被告之妻妹洪秋菊於原審法院審理時亦證稱：於八十三年間我住進系爭房屋，當
    時被告好像在高雄市○○路被告大哥工廠工作，並無住在該處，且被告與其妻早
    已離婚，亦未住在該處，而由我與被告之四名子女住居該處，至八十六年間，我
    在外購屋後，我與被告之子女就一同搬至我現在住處，搬走時被告仍住在工廠，
    系爭房屋內之部分物品及小孩之部分衣物，有一同搬到我新買的房屋，電器我均
    有搬走，但有留下床及小孩未用到之衣物，衣物等物是用箱子裝著的，小孩偶而
    會回去拿要用的衣物，後被告沒有在工廠工作而搬回系爭房屋，小孩也跟著搬回
    去住等語。另證人即告訴代理人李丙欽於偵查時證稱：「（問：是否有進去佔有
    使用？）我們只是把它鎖起來，也貼告示，並停水停電」等語，並於原審法院審
    理時證述：於八十七年間我前去系爭房屋，是將前面棟的鎖更換，並將後面棟出
    入的門封住，當時我有進入屋內查看，屋內只有垃圾，並無其他可用物品，所以
    才去斷水斷電，當時我等並無佔有使用該屋等語。惟觀之告訴人於八十七年間前
    往系爭房屋換鎖、封門及張貼告示時，雖拍攝有照片，然僅係拍攝系爭房屋屋外
    之情形，而未及於屋內之情形，此有告訴人所提出之現場照片在卷可稽。綜上，
    被告及其家人雖確有於八十七、八十八年間，在其他處所住居，而未住居在系爭
    房屋內，惟被告所有之部分家具及衣物等物，既仍置放在系爭房屋內，足見被告
    顯無放棄原先佔有狀態之意，且告訴人亦無解除被告佔有之意思。是尚難僅據告
    訴人片面指稱當時系爭屋內已無可用物品，即推認被告確有放棄、中斷佔有之情
    事。
  (三)被告另辯稱：我因附圖所示Ｃ、Ｄ部分房屋漏水，經告訴人乙○○同意，始將前
    開房屋屋頂更換為鐵皮屋頂等語。惟查：證人即告訴人乙○○否認曾同意被告更
    換鐵皮屋頂，且證人即告訴人乙○○曾於八十八年間告訴被告甲○○竊佔系爭房
    地，有台灣高雄地方法院檢察署八十八年度偵字第一三四七二號以罹於追訴時效
    ，為不起訴處分，經再議由台灣高等法院高雄分院檢察署八十九年度議字第八四
    二號以無理由駁回再議，有各該書類附卷足憑。況證人即告訴人乙○○曾於八十
    八年四月二十七日向台灣電力公司申請辦理暫停前揭房屋之用電，為此而遭案外
    人李再源（即被告甲○○之兄）提出偽造文書告訴，此有台灣高雄地方法院檢察
    署八十八年度偵字第一一八○二號不起訴處分書附卷可證。準此，被告與告訴人
    乙○○間前即因系爭房地問題，分別提出告訴，足見雙方業已交惡，是告訴人乙
    ○○豈會同意被告更換鐵皮屋頂，是被告所辯：係經乙○○同意，始更換鐵皮屋
    頂云云，顯與事理有違，不足採信。被告於偵查及原審法院審理時辯稱：因附圖
    所示Ｃ、Ｄ部分房屋漏水，僅將前開房屋屋頂更換為鐵皮屋頂而已等語。並經檢
    察官現場勘驗結果：據告訴人指出增建部分，其西側圍牆底部係舊有的圍牆，其
    餘部分圍牆確係重新砌成，新增建部分屋頂底的橫樑的邊緣切斷面，仍屬新切斷
    的痕跡等情，有九十一年五月七日勘驗筆錄在卷可按。然觀之更換前後之現場照
    片，被告顯係僅將原舊有之屋頂更換為鐵皮屋頂，並無任何增擴建之行為。從而
    ，被告事後更換鐵皮屋頂之行為，應僅為被告竊佔狀態繼續中變更其使用之方法
    ，其追訴權時效之起算，仍應以最初竊佔行為完成時為準。
五、被告確有佔用上開坐落高雄市○○區○○段一小段第一一五九、一一六○號土地
    、及其上建物即門牌高雄市○○區○○路三七九巷三之一號中之附圖所示Ｂ、Ｃ
    、Ｄ部分之事實。惟被告係自四、五十年前起即佔用上開房地，且本件尚乏明確
    之積極證據足證被告確有放棄原先佔有狀態，而有中斷佔用之情事，至被告事後
    雖未經告訴人同意，而有擅自更換鐵皮屋頂之修繕行為，然亦僅為被告竊佔狀態
    之繼續，追訴權時效亦應由原先佔有之時間起算。而竊佔罪為即成犯，於其竊佔
    行為完成時犯罪即成立，以後之繼續竊佔乃狀態之繼續，非行為之繼續（最高法
    院六十六年度台上字第三一一八號判例意旨可資參照）。準此，被告既自四、五
    十年前起已完成竊佔上開Ｂ、Ｃ、Ｄ部分土地行為迄今，核其所為顯已逾十年之
    追訴期間，其追訴權時效業已完成，此部分，既經台灣高雄地方法院檢察署八十
    八年度偵字第一三四七二號以罹於追訴時效，為不起訴處分，經再議由台灣高等
    法院高雄分院檢察署八十九年度議字第八四二號以無理由駁回再議確定，公訴人
    於上開不起訴處分確定後，未提出有何發現新事實或新證據等可資再行起訴之情
    形，違背刑事訴訟法第二百六十條之規定再行起訴，依法就此再行起訴部分應諭
    知不受理之判決。
六、公訴意旨另謂被告意圖為自己不法之利益，於前揭時間，亦有竊佔附圖所示Ａ部
    分房屋。認被告此部分涉刑法第三百二十條第二項之竊佔罪嫌云云。惟訊據被告
    否認此部分犯行，辯稱：附圖所示Ａ部分房屋遭法院拍賣，而為告訴人買受後，
    我即未住居附圖所示Ａ部分房屋等語。經原審法院勘驗結果：附圖所示Ａ部分房
    屋為舊式建築，開門進入後，內有一間通舖房間，並無人居住跡象，亦未置放任
    何物品等情，有原審法院九十二年四月七日勘驗筆錄在卷足憑。準此，顯見被告
    並未佔有使用附圖所示Ａ部分房屋。此外，復查無其他積極證據足資證明被告確
    有竊佔使用附圖所示Ａ部分房屋之犯行，是此部分即應為無罪之諭知。
七、按檢察官以一罪起訴，法院審理結果，認一部分無罪，一部分不受理者，應分別
    諭知，原判決一律諭知免訴，另敘明無罪部分，不另為無罪之諭知，自有未合。
    檢察官上訴意旨雖未指摘及此，仍執陳詞，求為有罪之判決，雖無可取，但原判
    決既有如上所述可議之處，即屬無可維持，應由本院撤銷改判，有關被訴竊佔如
    附圖所示Ａ部分，不能證明被告竊佔，應諭知無罪。其餘部分，依前述「四」所
    述，即應諭知不受理之判決。
據上論斷，應依刑事訴訟法第三百六十九條第一項前段、第三百六十四條、第三百零
二條第二款、第三百零三條第四款，判決如主文。
本案經檢察官方娜蓉到庭執行職務。
中    華    民    國      九十二      年      七      月     十六   日
                              臺灣高等法院高雄分院刑事第四庭
                                  審判長法官  蕭權閔
                                        法官  李嘉興
                        法官  陳啟造
右正本證明與原本無異。
不得上訴。
                                  法院書記官  白蘭
中    華    民    國      九十二      年      七      月    十六    日


司法院資訊處製作；財團法人民間司法改革基金會備份。
